臺灣臺北地方法院民事判決
109年度簡上字第360號
上  訴  人  中華開發資產管理股份有限公司

法定代理人  林德雲  
訴訟代理人  林昀霆  
被  上訴人  蘇雪華  

訴訟代理人  武永生  
上列當事人間債務人異議之訴事件，上訴人對於民國109年7月8
日本院臺北簡易庭109年度北簡字第7627號第一審判決提起上訴
，本院於民國110年9月30日言詞辯論終結，判決如下：
    主      文
上訴駁回。
第二審訴訟費用由上訴人負擔。
    事實及理由
壹、程序方面：
    按當事人法定代理人代理權消滅者，訴訟程序在有法定代理
    人承受其訴訟以前當然停止，民事訴訟法第170條定有明文
    。又同法第175條第1項明定：第168條至第172條及前條所定
    之承受訴訟人，於得為承受時，應即為承受之聲明，亦有明
    文。查本件上訴人之法定代理人原為李天送，於本院審理中
    經變更為林德雲，有卷附經濟部民國110年8月16日函文暨上
    訴人之公司變更登記表可考（見本院卷第131至139頁），茲
    林德雲業於110年8月31日具狀聲明承受訴訟，核與前揭規定
    相符，自應予准許。　
貳、實體方面：
一、被上訴人起訴主張：伊於20餘年前於訴外人環華證券金融股
    份有限公司（下稱環華證券公司）開戶，並於87年6月20日
    簽立面額新臺幣（下同）1,000萬元之本票一紙（下稱系爭
    本票）作為擔保，上訴人於逾22年始以系爭本票為執行名義
    聲請對原告財產為強制執行，被上訴人自得主張因時效完成
    而拒絕給付，並依強制執行法第14條第1項聲明：本院109年
    度司執字35126號清償票款強制執行事件之強制執行程序應
    予撤銷。
二、上訴人則以：系爭本票前手之債權人於100年換發債權憑證
    ，之後有無在5年內聲請強制執行並不清楚，惟被上訴人既
    主張系爭本票係為擔保所簽發，可見被上訴人對於上開債權
    是否存在有爭執，則本件應先判斷系爭本票債權之虛實，然
    原審未予調查，且原審於109年6月22日行辯論程序時，未先
    整理兩造之爭執、不爭執事項並探究兩造爭點，而逕就系爭
    本票時效有無中斷調查並辯論，原審所為，實有未洽。又上
    訴人對被上訴人之系爭本票債權確係存在，僅係被上訴人有
    無取得因時效完成而拒絕給付之抗辯權，系爭本票債權並未
    消滅，且被上訴人訴訟代理人於前次庭期中自承有為被上訴
    人繳納利息，顯有為被上訴人承認債務之意思，應認被上訴
    人已拋棄時效之利益，自不得再以時效業經完成而拒絕本件
    給付等語，資為抗辯。
三、原審為被上訴人勝訴之判決，上訴人不服，提起上訴，並聲
    明：(一)原判決廢棄；(二)被上訴人於第一審之訴駁回。被
    上訴人則答辯聲明：駁回上訴。　　
四、兩造不爭執之事項：
(一)訴外人環華證券金融股份有限公司（下稱環華證券公司）持
    被上訴人所簽發之系爭本票，向本院聲請本票裁定獲准（本
    院92年度票字第51773號本票裁定，下稱系爭本票裁定）。
(二)環華證券公司再以系爭本票裁定暨確定證明為執行名義，向
    士林地院聲請強制執行，經該院受理在案，因環華證券公司
    全未受償，該院旋於100年8月23日核發100年度司執字第457
    78號債權憑證（下稱系爭債權憑證）予環華證券公司。
(三)嗣環華證券公司於108年11月29日將上開債權讓與予上訴人
    ，上訴人即於109年4月7日執系爭債權憑證，向本院聲請對
    被上訴人為強制執行，經本院以109年度司執字第35126號清
    償票款執行事件（下稱系爭執行事件）受理在案，且該強制
    執行程序尚未終結。
(四)被上訴人就系爭本票係伊於87年6月間，為進行股票融資買
    賣之開戶需而簽立，確有系爭本票債務存在，且曾於89年間
    就本票利息債務為部分清償。
五、得心證之理由：
　　被上訴人主張系爭本票之票款請求權已罹於時效，上訴人不
    得對被上訴人聲請強制執行，並訴請撤銷系爭執行事件，上
    訴人則以前詞置辯。是本件爭點厥為：㈠被上訴人主張上訴
    人不得持系爭債權憑證對伊為強制執行，是否可採；㈡被上
    訴人請求撤銷系爭執行事件之強制執行程序，有無理由？以
    下分述之：
㈠、被上訴人主張上訴人不得持系爭本票裁定對伊聲請為強制執
    行，是否有理？
　⒈按票據上之權利，對匯票承兌人及本票發票人，自到期日起
    算；見票即付之本票，自發票日起算；3年間不行使，因時
    效而消滅。對支票發票人自發票日起算，1年間不行使，因
    時效而消滅，票據法第22條第1項定有明文。又消滅時效因
    請求、承認、起訴而中斷；開始執行行為或聲請強制執行，
    與起訴有同一效力；時效中斷者，自中斷之事由終止時，重
    行起算；因起訴而中斷之時效，自受確定判決，或因其他方
    法訴訟終結時，重行起算；經確定判決或其他與確定判決有
    同一效力之執行名義所確定之請求權，其原有消滅時效期間
    不滿5年者，因中斷而重行起算之時效期間為5年；時效完成
    後，債務人得拒絕給付，民法第129條第1項及第2項第5款、
    第137條、第144條第1項亦分別定有明文。又民法第137條第
    3項延長時效期間為5年之規定，乃該項執行名義與確定判決
    有同一效力，即指實體上爭執業已確定者而言。而本票執票
    人依票據法第123條規定，聲請法院裁定許可對發票人強制
    執行係屬非訟事件，此項裁定，並無確定實體上法律關係存
    否之實質確定力，非屬與確定判決有同一效力之執行名義，
    執票人之請求權消滅時效期間，並不能因取得法院許可強制
    執行之裁定，而延長為5年（最高法院83年度台上字第2675
    號裁判意旨參照），是系爭本票裁定之票據上權利，依票據
    法第22條第1項規定，其消滅時效仍為3年。再執行法院依強
    制執行法第27條規定，發給俟發見財產再予執行之憑證者，
    其因開始執行而中斷之時效，應由此重行起算，辦理強制執
    行應行注意事項第14條第2項復有明文。
　⒉經查：
　①環華證券公司前持系爭本票裁定為執行名義聲請強制執行，
    因未能受償而獲發系爭債權憑證，嗣於108年11月29日將上
    開債權讓與予上訴人，上訴人乃於109年4月7日以系爭債權
    憑證，向本院聲請對被上訴人為強制執行等情，為兩造所不
    爭執，復有卷附有價證券承銷融資契約書影本、系爭本票影
    本及債權憑證在卷可查（見109年度北簡字第7627號卷〈下稱
    原審卷〉第7頁、第25至26頁），堪信屬實。而依首開說明，
    系爭本票之3年請求權消滅時效期間，因環華證券公司於100
    年8月19日向士林地院聲請對被上訴人之財產進行強制執行
    而中斷，並經該法院於100年8月23日發給債權憑證，則系爭
    本票債權請求權之3年時效期間自100年8月23日重行起算，
    於103年8月23日業已屆滿而時效完成。上訴人既係遲至109
    年4月7日始向本院聲請對上訴人為強制執行，距103年8月23
    日已逾5年，則上訴人於系爭本票債權請求權消滅時效完成
    後，始聲請對被上訴人為強制執行，且上訴人復未提出有何
    中斷時效之事證，則原告為時效抗辯而拒絕給付票款，自屬
    有據。
　②上訴人固辯稱，系爭本票債權確係存在，被上訴人僅得取得
    抗辯權拒絕給付，其請求權並未消滅云云。然稽之被上訴人
    訴之聲明係以系爭本票債權請求權因已罹於時效而請求撤銷
    系爭執行事件，並無上訴人所指被上訴人主張系爭本票債權
    消滅之情；復依民法第144條第1項規定，關於時效完成後之
    效力，係採抗辯權發生主義，即債權於時效完成後，係發生
    債務人得拒絕給付之抗辯權，其債權本身固未消滅，但於債
    務人對債權人行使時效抗辯後，債權人之請求權即歸於消滅
    ，方符合民法第125條之法條文義（最高法院88年度台簡上
    字第22號、98年度台簡上字第37號判決意旨參照）。本件被
    上訴人就系爭本票債權之請求權為時效抗辯，雖上訴人之系
    爭本票債權並未消滅，然被上訴人之拒絕給付抗辯權行使，
    即為妨礙上訴人系爭本票債權請求之事由，上訴人前開主張
    顯有誤認，難以憑採。
　③上訴人復指稱，被上訴人之代理人武永生自陳其曾為被上訴
    人繳付系爭債務利息之行為，即係有承認系爭本票債務之意
    思，並已拋棄時效之利益云云。惟按民法第129條第1項第2
    款所謂之承認，為認識他方請求權存在之觀念表示，因債務
    人一方行為而成立，此與民法第144條第2項後段所謂之承認
    ，須以契約為之者，性質迥不相同，債務人於時效完成後所
    為之承認，固無中斷時效之可言，然既明知時效完成之事實
    而仍為承認行為，自屬拋棄時效利益之默示意思表示，且時
    效完成之利益，一經拋棄，即恢復時效完成前狀態，債務人
    不得再以時效業經完成拒絕給付。是以，債務人於時效完成
    後對於債務所為之承認，必須債務人為承認時明知時效完成
    ，而仍為承認債務之表示，始可認為其有拋棄時效利益之默
    示意思表示，若債務人不知時效完成，對於其得享受時效利
    益之事實尚無所悉，其所為之承認，自無從推認有默示拋棄
    時效利益之意（最高法院50上字第2868號、95年度台上字第
    887號號判決意旨參照）。查上訴人固以武永生自陳有向環
    華證券公司繳納利息，而逕予推認被上訴人於「時效完成後
    」有承認債務之意思，惟經本院質之上訴人之訴訟代理人，
    其主張武永生為被上訴人繳納利息之時點為何時，經回覆：
    如被上訴人所主張的時間點等語（見本院簡上卷第178頁）
    ，而經核全卷，武永生於本院審理時係陳稱：被上訴人在開
    戶的時候簽了系爭本票，之後股票出了事情，環華證券的承
    辦有叫我們繼續繳付不知是本金還是利息，我付了幾次後，
    有詢問股票（欠款）到底是多少錢，他就跟我說這個股票出
    事情，我就沒有再付了，當時大約是西元2000年，也就是經
    過20年間，環華證券沒有人再來找我，經過了好久好久之後
    ，直到上訴人來找我；不爭執被上訴人因為股票融資融券原
    因而簽立系爭本票，且因此為被上訴人繳付一部分的利息款
    項等語（見本院簡上卷第42至43頁）。則縱以前揭被上訴人
    所述繳納部分利息之89年間，認有上訴人所主張被上訴人承
    認債務之情事，然系爭本票債權請求權之時效屆滿終期既為
    103年8月23日，被上訴人上開繳納利息之89年間，系爭本票
    債權請求權尚未「時效完成」，且上訴人迄未提出任何事證
    據以證明被上訴人有其他明知「時效已完成」之事實，而仍
    繳納利息為承認系爭票據債務之情，難認被上訴人有何時效
    完成後，仍為清償或債務承認之行為，更無從推認被上訴人
    有何拋棄時效利益之默示意思表示，上訴人此部分之主張，
    亦不可採。 
㈡、被上訴人請求撤銷系爭執行事件之強制執行程序，有無理由
    ？
　  按執行名義成立後，如有消滅或妨礙債權人請求之事由發生
    ，債務人得於強制執行程序終結前，向執行法院對債權人提
    起異議之訴。強制執行法第14條第1項定有明文。又債務人
    異議之訴，係以排除執行名義之執行力為目的，故提起此一
    訴訟之債務人，固得請求判決宣告不許就執行名義為強制執
    行，以排除該執行名義之執行力，使債權人無從依該執行名
    義聲請為強制執行，惟如債權人已就債務人之財產聲請強制
    執行，則債務人亦得請求撤銷該強制執行程序，以排除其強
    制執行（最高法院87年台上字第1578號判決意旨參照）。再
    所謂「有消滅債權人請求之事由」，係指可使執行名義所載
    實體上請求權之全部或一部失其存在之事由，消滅時效完成
    為請求權絕對消滅事由，能致執行名義所載之請求權不得執
    行，自當屬之（最高法院98年台上字第1899號判決參照）。
    查上訴人據以聲請強制執行之系爭債權憑證，其原始執行名
    義為系爭本票裁定及確定證明書，被上訴人以系爭債權憑證
    所表彰之票據請求權已罹於時效，於系爭執行事件未終結前
    ，提起債務人異議之訴，按諸上揭規定，自無不合。又被上
    訴人得主張系爭本票之時效抗辯而拒絕給付，已如前述，則
    上訴人於時效完成後，方執系爭債權憑證聲請強制執行，當
    不生中斷時效之效果，被上訴人茲依強制執行法第14條第1
    項規定，提起本件債務人異議之訴，請求撤銷系爭執行事件
    對其所為之強制執行程序，應屬有理。
六、綜上所述，被上訴人依強制執行法第14條第1項規定，請求
    撤銷系爭執行事件之強制執行程序，為有理由，應予准許。
    原審為上訴人敗訴之判決，並無不合。上訴論旨指摘原判決
    不當，求予廢棄改判，為無理由，應駁回上訴。
七、本件判決基礎已臻明確，兩造其餘攻防方法及舉證，與判決
    結果不生影響，爰不逐一論列，併予敘明。
八、據上論結，本件上訴為無理由，依民事訴訟法第436條之1第
    3項、第449條第1項、第78條，判決如主文。
中　　華　　民　　國　　110 　年　　10 　　月　　14　 日
                  民事第二庭    審判長法 官  林鈺琅
　　　　　　　　　
　　　　　　　　　                    法 官  林修平
　　　　　　　　　　　　　　　　　　　
　　　　　　　　　　　　　　　　　　　法 官  蔡英雌
以上正本係照原本作成。
本判決不得上訴。
中　　華　　民　　國　　110 　年　　10　　月　　14　　日
                                    書記官  霍薇帆